【裁判字號】    99,金重訴緝,1
【裁判日期】    990319
【裁判案由】    商業會計法等
【裁判全文】
臺灣臺北地方法院刑事判決           99年度金重訴緝字第1號
公  訴  人  臺灣臺北地方法院檢察署檢察官
被      告  甲○○
選任辯護人  馬在勤律師
            陳佳雯律師
上列被告因違反商業會計法等案件，經檢察官提起公訴（94年度
偵字第13267號、第14773號），本院合議庭依被告於準備程序進
行中為有罪之陳述，裁定由以簡式審判程序審理後判決如下：
    主    文
甲○○共同連續商業負責人，以明知為不實之事項，而填製會計
憑證，處有期徒刑捌月。
    犯罪事實
一、葉素菲（經本院判決有罪，經上訴中）於下列行為時係設於
    新竹縣湖口鄉○○村○○路8號尚達積體電路股份有限公司
    （下稱尚達公司）之董事長，受尚達公司全體股東之委託，
    綜理公司經營事務，為商業會計法所規定之商業負責人。於
    民國89年8月間尚達公司籌設初期，葉素菲派遣當時博達科
    技股份有限公司（下稱博達公司）之副總經理謝世芳（經本
    院前審通緝在案）、彭進坤（經判決有罪確定）、協理徐清
    雄（經本院前審通緝在案）、進出口部副理甲○○，協助尚
    達公司設立工廠暨採購相關機器設備等事務，是其等於此受
    託業務範圍內，亦均係從事業務之人。
二、緣葉素菲在擔任博達公司董事長期間，為了使博達公司股票
    能在證券交易市場公開上市，而與謝世芳、徐清雄等決策人
    員共謀以虛偽循環交易的方式，衝高博達公司的營業額；嗣
    因虛偽交易產生鉅額的應收帳款，以致影響博達公司的財務
    報表，謝世芳乃另行起意，向葉素菲表示要挪用尚達公司的
    資金來沖銷，葉素菲明知尚達公司的自有資金，應用於公司
    營運所需，即令有貸與他公司的需求，亦應依公司章程之規
    定，提交董事會同意，竟意圖為博達公司之不法利益，而應
    允謝世芳之提議，謝世芳乃依此而指示同有犯意聯絡之徐清
    雄、甲○○、彭進坤、陳悟宗、黃惠（陳悟宗、黃惠業經檢
    察官為緩起訴處分確定），分別以下列製作虛偽交易的不實
    原始憑證，及將此登載在相關業務上所製作的文書等方法，
    據以向不知情的承辦財會人員請款而行使之，使不知情的財
    會人員，將此不實交易事項登載於會計帳冊內，以挪用尚達
    公司的資金沖銷博達公司因虛偽循環交易產生的應收帳款，
    而為連續違背任務之行為，致生損害於尚達公司的財產：
  (一)由葉素菲等人指示製作星厚資訊股份有限公司（Magic
    Mountain Enterprise，下稱星厚公司）與尚達公司於89年
    12月10日之英文採購合約（Purchase Agreement，為商業會
    計法所規定商業會計憑證中之原始憑證），內容佯為尚達公
    司向星厚公司購買鍍金機（Au Plating Equipment）3台、
    曝光機（又稱步進機，Stepper Equipment）2台等機器設備
    ，尚達公司需預付新台幣（下同）3億元機器設備款，並以
    「Paul NG」名義在上開英文採購合約星厚公司負責人欄簽
    英文署押，葉素菲則配合在尚達公司代表人欄簽署「Y Sus
    F.」英文署押，旋由甲○○於89年12月19日，就其受託處理
    尚達公司採購業務範圍內職務上所製作之簽呈，不實記載尚
    達公司委託星厚公司製造前揭生產機械設備，尚達公司並須
    先支給預付款3億元，請董事長同意預付3億元款項等事項，
    由葉素菲配合裁示核准後，甲○○即於89年12月27日，據以
    將此採購申請預付款機器設備款的不實事項，登載在其業務
    上所製作之「預付機械設備款」請款單上，再由葉素菲配合
    核准後，於89年12月29日交由不知情之財務專員洪偉凱請款
    而行使之，利用洪偉凱將支付機器預付款3億元之不實事項
    填載在銀行撥出／入款單上（為商業會計法所規定商業會計
    憑證中之記帳憑證），填具華南商業銀行北投分行、發票日
    期為89年12月29日、支票號碼為DC0000000至DC0000000號、
    面額各1億元之支票3紙，交由不知情之秘書吳秀蓮核對預付
    金額後，蓋用尚達公司之大、小章，發票完成後即由徐清雄
    代星厚公司前來領款，之後洪偉凱將前揭不實憑證交由不知
    情之會計課長楊金鳳，將此不實事項填製在會計科目為預付
    設備款、華銀支存3億元之轉帳傳票上（為商業會計法所規
    定商業會計憑證中之記帳憑證），並將此事項記入尚達公司
    會計帳冊內。徐清雄取得上開支票後，即分別以所使用之人
    頭帳戶提示付款，再分別以各該與博達公司為虛偽交易公司
    的名義，自該人頭帳戶內轉匯至博達公司，以沖銷虛偽交易
    的應收帳款（此部分的資金流向，詳如附表一所示）。
  (二)尚達公司資材部經理陳悟宗、採購承辦人黃惠，根據尚達公
    司晶圓廠之工程單位請購需求及尚達公司採購流程，會同工
    程單位於89年11、12月間分別多次與日商ULVAC JAPAN,LTD.
    、CANON SALES CO.,INC.、ANELVA CORPORATION、TOKYO
    OHKA KOGYO CO.,LTD、HISSANTRADING CO.,LTD.、DAN
    TAKUM TECHNOLOGIES INC.等六家公司（下簡稱六家日商公
    司）洽談採購案，約定尚達公司直接向六家日商公司下單購
    買，付款方式則為開立信用狀（無須預付任何款項）之商業
    條款，完成議價後，分經黃惠、陳悟宗簽請彭進坤核定。而
    葉素菲為了挪用尚達公司的資金，乃指示彭進坤更改前揭約
    定條款，並要彭進坤虛增該採購機器設備的金額，彭進坤轉
    知陳悟宗，並表示甲○○會前來辦理要陳悟宗配合，陳悟宗
    再轉知黃惠，彭進坤、陳悟宗、黃惠與甲○○共同基於犯意
    聯絡，由甲○○製作尚達公司與EMPEROR TECHNOLOGY LTD（
    於90年1月16日在英屬維京群島登記成立，由甲○○、黃信
    樺共同前往香港會計師事務所辦理，甲○○登記為負責人，
    黃信樺則擔任經理人，登記完成後全部資料由甲○○保管，
    提供博達公司作為海外循環虛偽交易的公司，下稱EMPEROR
    公司）於90年3月23日簽訂代購機器設備合約（Buying
    Agency Agreement，為商業會計法所規定商業會計憑證中之
    原始憑證），內容佯為尚達公司委託EMPEROR 公司向六家日
    商公司購買機器設備，尚達公司需預付美金930萬元（約新
    台幣3億元）的機器設備款，而由甲○○以經理人黃信樺之
    英文名字「Polo Hung」簽署在該合約EMPEROR 公司負責人
    欄簽英文署押，葉素菲則在尚達公司代表人欄簽署「Y Sus
    F.」英文署押，甲○○交給陳悟宗而將原先的採購案改為向
    EMPEROR公司下單，且需給付預付款，並要下單時浮報機器
    設備款，以浮報的金額沖抵該預付款，陳悟宗乃就其職務上
    所製作90年3月23日之簽呈，不實記載代理商EMPEROR公司強
    烈要求預付款3億元事項，由葉素菲配合裁示核准後，由不
    知情之洪偉凱據以辦理撥款事宜而行使之，利用洪偉凱依該
    簽呈所載，以「機器設備預付金」為由，將此不實事項登載
    在尚達公司90年3月26日銀行撥出／入款單上（商業會計法
    所規定商業會計憑證中之記帳憑證），而分別自華南商業銀
    行北投分行匯款24,999,997元（即762,567.00美元）、台灣
    土地銀行長安分行匯款90,000,000 元（即2,745,074.12美
    元）、第一商業銀行國外營業部匯款90,000,000元（即
    2,745,576.57美元）、大眾銀行國外部匯款95,000,000元（
    即2,897,578. 23美元）至EMPEROR公司在香港上海匯豐銀行
    總行之帳戶（帳號000-000000號），之後洪偉凱將前揭不實
    憑證交由不知情之會計課長楊金鳳，而將此不實事項填製在
    會計科目為預付設備款之轉帳傳票上（商業會計法所規定商
    業會計憑證中之記帳憑證），並記入尚達公司會計帳冊內。
    陳悟宗為沖銷前揭預付款，乃向六家日商公司洽談變更下單
    公司為EMPEROR公司，惟因部分日本原廠及代理商作業不及
    ，或不同意將買受人變更，以致陳悟宗僅能將如附表二所示
    的採購案浮報價格，陳悟宗將此情告知甲○○，甲○○乃製
    作金額不實之採購憑證交予陳悟宗，由黃惠、陳悟宗分別將
    此浮報的不實金額登載在業務上所製作的請款單，彭進坤再
    配合簽准後辦理請款而行使之。因尚達公司於90年8月28日
    與銀行團簽立「聯合授信合約書」，銀行團同意在核准的30
    億元額度內，尚達公司以購買機器設備的採購憑證申請貸款
    ，銀行團會依款項的七成撥貸，不知情之承辦人洪偉凱乃先
    後執採購憑證，向銀行團申請撥付貸款，致使銀行團陷於錯
    誤而同意以尚達公司採購憑證價額放款，先後於90年12月26
    日、91年2月21日、91年6月28日貸放共計145,730,621元之
    款項。
三、案經台灣高等法院檢察署協同指揮內政部警政署刑事警察局
    、法務部調查局台北縣調查站移送暨檢察官自動檢舉後偵查
    起訴。
    理    由
一、按被告以外之人於審判外之言詞或書面陳述，除法律有規定
    者外，不得作為證據，刑事訴訟法第159條第1項定有明文；
    復按被告以外之人於審判外之陳述，雖不符前4條之規定，
    而經當事人於審判程序同意作為證據，法院審酌該言詞陳述
    或書面陳述作成時之情況，認為適當者，亦得為證據，同法
    第159條之5第1項規定甚明。本案據以認定被告犯罪事實之
    證據，部分屬於傳聞證據，惟因被告及公訴人對於該等傳聞
    證據均同意作為證據，本院審酌該等傳聞證據作成之情況亦
    無違法或不當情事，因而認為適當，故依刑事訴訟法第159
    條之5第1項規定，該等傳聞證據均具備證據能力而得作為證
    據，合先敘明。
二、前揭事實，業據被告甲○○坦認屬實，經核與葉素菲、彭進
    坤、洪偉凱、楊金鳳、池國華、陳悟宗、黃惠、洪偉凱、
    洪美淑、邱文智、莊寬、吳秋玲、洪偉凱、吳秀蓮、李佩芳
    、何淑敏陳述之情節相符，並有尚達公司之設立登記表、採
    購合約、代購機器設備合約、Purchase Agreement、Buying
    Agency Agreemen、總帳轉帳傳票、轉帳傳票、匯款傳票、
    請款單、銀行撥出/入款單、匯款單、詢議價記錄表、委託
    採購合約、聯合貸款帳卡、採購憑證、銷貨明細、支票、簽
    呈、資金流向表、分配表、傳真在卷可稽，是本件事證已臻
    明確，被告犯行堪予認定。
三、查被告行為後，刑法業經立法院通過修正，於94年2月2日經
    總統公布修正，並自95年7月1日生效，起施行。按行為後法
    律有變更者，適用行為時之法律，但行為後之法律有利於行
    為人者，適用最有利於行為人之法律，修正後刑法第2條第1
    項定有明文。此條規定係規範行為後法律變更所生新舊法律
    比較適用之準據法，本身尚無新舊法比較之問題，於新法施
    行後，應一律適用新法第2條第1項之規定，為「從舊從輕」
    之比較。而本次法律變更，比較時應就罪刑有關之共犯、未
    遂犯、想像競合犯、牽連犯、連續犯、結合犯，以及累犯加
    重、自首減輕暨其他法定加減原因（如身份加減）與加減例
    等一切情形，綜其全部罪刑之結果而為比較（最高法院95年
    5月23日95年度第8次刑事庭會議決議參照）。經查：
  (一)修正刑罰金部分，依修正後刑法第33條第5款之規定，最低
    額為新臺幣1,000元，惟依被告行為時之刑法第33 條第5款
    規定，罰金之最低額僅新臺幣3元。比較修正前後之刑罰法
    律，適用修正後之規定，對被告顯未有利。
  (二)刑法第28條將「實施」修正為「實行」，新舊法之共同正犯
    範圍因此而有變動，自屬犯罪後法律有變更（最高法院96年
    度臺上字第934號判決），惟參照修正理由之說明，本案被
    告之犯罪行為，依新舊法，均成立共同正犯，適用新法並無
    較有利於被告。
  (三)刑法第31條第1項修正後，於但書增列得減輕其刑之規定，
    自較有利於被告。
  (四)刑法關於牽連犯、連續犯之規定亦經刪除，則被告所犯各罪
    ，即應予分論併罰，比較新舊法結果，以適用被告行為時之
    法律即修正前刑法牽連犯、連續犯之規定，較有利於被告。
  (五)綜上，刑法第31條第1項固以修正後規定有利於被告，惟經
    綜合法律修正前後之整體比較，揆諸前揭最高法院決議及修
    正後刑法第2條第1項之「從舊從輕」原則，適用94年2月2日
    修正前之刑罰法律，對被告較為有利，自應整體適用修正前
    刑法之相關規定。
  (六)另被告行為後商業會計法亦已修正，於95年5月24日修正公
    布，並自公佈日施行，修正前商業會計法第71條第1款規定
    ：「商業負責人、主辦及經辦會計人員或依法受託代他人處
    理會計事務之人員有左列情事之一者，處五年以下有期徒刑
    、拘役或科或併科新臺幣十五萬元以下罰金：一、以明知為
    不實之事項，而填製會計憑證或記入帳冊者。」，修正後商
    業會計法第71條第1款規定：「商業負責人、主辦及經辦會
    計人員或依法受託代他人處理會計事務之人員有下列情事之
    一者，處五年以下有期徒刑、拘役或科或併科新臺幣六十萬
    元以下罰金：一、以明知為不實之事項，而填製會計憑證或
    記入帳冊。」，是本件行為後法律已有變更，比較新舊法之
    結果，自以舊法較為有利。
四、按公司法所稱之負責人，在股份有限公司為董事，公司法第
    8條第1項定有明文。而商業會計法所稱商業負責人依公司法
    第8條、商業登記法第9條及其他法律有關之規定，修正前商
    業會計法第4條亦有明文。共犯葉素菲為尚達公司之董事長
    ，係商業會計法所稱之商業負責人，共犯彭進坤、謝世芳、
    徐清雄及被告甲○○等人，既係被告葉素菲指派協助尚達公
    司設立工廠暨協助採購相關機器設備等事務，故其等於此受
    託業務範圍內，亦均係從事業務之人。是核：
  (一)犯罪事實二(一)所示虛構與星厚公司的採購合約而挪用尚達公
    司資金部分，被告甲○○所為係犯刑法第342條之背信罪（
    挪用尚達公司資金的部分）、第216條、第215條之行使業務
    上登載不實文書罪（預付款的簽呈及請款單）、修正前商業
    會計法第71條第1款前段及後段之以明知為不實之事項而填
    製會計憑證（採購合約、銀行撥出撥出／入款單、轉帳傳票
    ）或登入帳冊罪；被告甲○○就此部分犯行，與共犯葉素菲
    、謝世芳、徐清雄等人間，有犯意聯絡及行為分擔，為共同
    正犯；此部分業務上文書登載不實之低度行為，為其後的行
    使業務上登載不實文書之高度行為所吸收，不另論罪。又利
    用不知情之財會人員製作不實之會計憑證及記入帳冊，為間
    接正犯。
  (二)犯罪事實二(二)所示虛構與EMPEROR公司的代購機器設備合約
    而挪用尚達公司款項，及申請貸款部分，被告甲○○所為係
    犯刑法第342條之背信罪（挪用尚達公司資金的部分）、第
    216條、第215條之行使業務上登載不實文書罪（預付款的簽
    呈，浮報價款的請款單）、修正前商業會計法第71條第1款
    前段及後段之以明知為不實之事項而填製會計憑證（代購合
    約、銀行撥出撥出／入款單、轉帳傳票）或登入帳冊罪、第
    339條第1項之詐欺取財罪（持不實憑證向貸款銀行申請撥款
    ）；被告甲○○與共犯葉素菲、彭進坤、謝世芳、甲○○、
    陳悟宗、黃惠間，有直接間接之犯意聯絡及行為分擔，為共
    同正犯；就前揭陳悟宗、黃惠業務上分別據以製作的簽呈、
    請款單，被告甲○○、葉素菲、彭進坤雖非該文書製作之人
    ，然既與有該身分之人共犯，依刑法第31條第1項之規定，
    亦應論以共同正犯；此部分業務上文書登載不實之低度行為
    ，為其後的行使業務上登載不實文書之高度行為所吸收，不
    另論罪；此部分利用不知情之財會人員製作不實之會計憑證
    及記入帳冊，以及向銀行申請撥付貸款，為間接正犯。
  (三)被告甲○○多次背信、行使業務上登載不實文書、違反商業
    會計法、詐欺取財之行為，時間緊接，所犯各罪的構成要件
    相同，且出於沖銷博達公司應收帳款之犯意而為，顯係各基
    於概括之犯意為之，應依連續犯之規定，各以一罪論，並均
    依法加重其刑；被告甲○○此部分所犯背信、行使業務上登
    載不實文書、違反商業會計法、詐欺取財等犯行，既是為了
    挪用尚達公司的資金以沖銷博達公司假交易的應收帳款，自
    有方法、目的之牽連關係，應依牽連犯之規定，從一重之連
    續以明知為不實之事項而填載會計憑證罪處斷。
  (四)爰審酌被告甲○○擔任進出口部副理前往尚達公司支援，本
    應基於其專業立場提供協助，竟與共犯葉素菲為了沖銷博達
    公司假交易的應收帳款，而違背託付，擅自挪用尚達公司的
    鉅額資金，嚴重影響尚達公司的資本，其後為了吸引投資，
    竟又以虛偽交易的方式衝高尚達公司的營業額，影響尚達公
    司財務帳冊的正確性，惟其等當時均是受共犯葉素菲的指派
    從事尚達公司建廠所需的事務，對於被告葉素菲的指示雖明
    知不法，但仍因此職務上下的從屬關係，難以抗拒，以及業
    已自白犯罪等一切情狀，量處如主文所示之刑。
五、公訴意旨另以：(一)犯罪事實二(一)所示虛構與星厚公司的採購
    合約請領預付款，以及其後在支票以星厚公司名義背書提示
    付款的部分，認為被告甲○○共同涉有行使偽造私文書、業
    務侵占等罪嫌。(二)犯罪事實二(二)所示虛構與EMPEROR公司的
    代購機器設備合約請領預付款的部分，認為被告甲○○共同
    涉有行使偽造私文書、業務侵占等罪嫌。經查：(一)按刑法所
    定侵占罪，係以意圖為自己或第三人不法之所有，侵占自己
    持有他人之物，為構成要件，如果行為人主觀上不具有不法
    所有之意圖，客觀上亦無易持有為所有之情形，尚無逕以侵
    占罪責相繩之餘地。犯罪事實二(一)所示的預付款，雖由私人
    帳戶提示付款，然隨即以各該公司名義匯入博達公司，以沖
    銷博達公司的應收帳款，俱如前述。雖此部分的預付款一直
    掛在尚達公司的帳上，然在林重煥接任財務長催討後，共犯
    葉素菲隨即指示補回，分別以MOORLAND公司名義於92年8月
    20日匯還50,008,020元（即1,459,875.08美元）、92年11月
    11日匯款50,000,000元（即1,474,926.25美元）至尚達公司
    在土地銀行新工分行美元帳戶（帳號：000-000-00000-0）
    、92年12月25日匯款199,563,790元（即5,871,250.06美元
    ）至尚達公司在華僑銀行新竹科學園區分行美元帳戶（帳號
    ：000-000-0000000-0），業據共犯葉素菲於偵查中供承在
    卷，並有各該轉帳傳票（94年度偵字第13267號卷第316至第
    327頁）附卷可稽；至犯罪事實二(二)所示的預付款，雖係匯
    入EMPEROR公司的帳戶，然該公司是供共犯葉素菲等人作為
    博達公司海外交易的紙上公司，亦據認定如前，參以證人林
    重煥於偵查及本院審理時所述，其在接任時此部分掛在帳上
    的預付款金額為1億元。而此部分的款項經催討後亦在92年8
    月20日匯款50,010,270（即1,459,940.74美元）入尚達公司
    土地銀行新工分行帳戶、92年12月24日匯款57,046,437元（
    即1,678,330.02美元）入尚達公司華僑銀行竹科外幣活存帳
    戶，有各該匯款單據（同上偵查卷第156至169頁）在卷可憑
    。是以此部分的資金未流入私人帳戶內，乃供作與博達公司
    有關交易之用，而在經催討後，又立即匯回尚達公司，若真
    有不法所有之意圖並據為己有，應無法在經催討後，即能在
    短期間內立即如數歸還此鉅額款項。是此部分的款項挪用既
    無不法所有之意圖，按前所述，自難以業務侵占罪嫌相繩。
    (二)按刑法第210條之偽造文書，以無制作權之人冒用他人名
    義而制作該文書為必要，如果行為人對於此種文書，本有制
    作之權，縱令其不應制作而制作，亦無偽造之可言。犯罪事
    實二部分，是為了挪用尚達公司的資金，才以星厚公司、
    EMPEROR公司等名義製作虛偽的交易，已如前述。可見該星
    厚公司、EMPEROR公司均為被告葉素菲、謝世芳、甲○○、
    徐清雄等人實際控制之公司，是就此部分交易所需的文書以
    星厚公司、EMPEROR公司名義簽立，以及以星厚公司的名義
    背書取款，仍非無製作權人，是按上所述，自無偽造文書之
    犯行可言。(三)綜上所述，此部分犯罪不能證明，惟依公訴意
    旨所載，認此部分與被告甲○○前揭有罪部分，有裁判上一
    罪關係，爰均不另為無罪之諭知。
六、據上論斷，應依刑事訴訟法第299條第1項前段，修正前商業
    會計法第71條第1款，刑法第2條第1項前段、第11條前段、
    216條、第215條、第339條第1項、第342條第1項，修正前刑
    法第28條、第55條、第56條、第31條第1項、第41條第1項前
    段、第51條第5款，刑法施行法第1條之1，修正前罰金罰鍰
    提高標準條例第2條，現行法規所定貨幣單位折算新臺幣條
    例第2條，判決如主文。
本案經檢察官周懷廉到庭執行職務。
中    華    民    國    99    年    3     月    19    日
                  刑事第一庭        法  官  蘇嘉豐
以上正本證明與原本無異。
如不服本判決，應於判決送達後10日內向本院提出上訴狀（應抄
附繕本）。告訴人或被害人如對於本判決不服者，應具備理由請
求檢察官上訴，其上訴期間之計算係以檢察官收受判決正本之日
期為準。
                                    書記官  蘇靜紅
中    華    民    國    99    年    3     月    19    日
附錄本案論罪科刑所適用法條全文：
刑法第216條
行使第210條至第215條之文書者，依偽造、變造文書或登載不實
事項或使登載不實事項之規定處斷。
刑法第215條
從事業務之人，明知為不實之事項，而登載於其業務上作成之文
書，足以生損害於公眾或他人者，處3年以下有期徒刑、拘役或5
百元以下罰金。
刑法第339條
意圖為自己或第三人不法之所有，以詐術使人將本人或第三人之
物交付者，處5年以下有期徒刑、拘役或科或併科1千元以下罰金
。
以前項方法得財產上不法之利益或使第三人得之者，亦同。
前二項之未遂犯罰之。
刑法第342條
為他人處理事務，意圖為自己或第三人不法之利益，或損害本人
之利益，而為違背其任務之行為，致生損害於本人之財產或其他
利益者，處5年以下有期徒刑、拘役或科或併科1千元以下罰金。
前項之未遂犯罰之。

司法院資訊處製作；財團法人民間司法改革基金會備份。
